【裁判字號】    99,交抗,36
【裁判日期】    990121
【裁判案由】    違反道路交通管理處罰條例
【裁判全文】
臺灣高等法院交通事件裁定              99年度交抗字第36號
抗告人  即
原處分機關  交通部公路總局新竹區監理所桃園監理站
法定代理人  劉瑞麟
受  處分人  甲○○
上列抗告人因受處分人違反道路交通管理處罰條例案件，不服臺
灣桃園地方法院98年度交聲字第3466號，中華民國98年11月30日
所為裁定（原處分案號：交通部公路總局新竹區監理所民國98年
11月10日桃監裁罰字第裁52-DB0000000號），提起抗告，本院裁
定如下：
    主  文
原裁定撤銷，發回臺灣桃園地方法院。
    理  由
一、原處分意旨略以：異議人即受處分人甲○○於民國98年8 月
    22日凌晨0 時49分許，駕駛車牌號碼DF－0752號自用小客車
    ，行經桃園縣大園鄉○○路○段與航翔路口前，為警測得其
    呼氣所含酒精濃度達每公升0.86毫克，經桃園縣政府警察局
    大園分局大園派出所警員填製桃警局交字第DB0000000 號舉
    發違反道路交通管理事件通知單當場舉發，而受處分人上開
    酒後駕車行為因同時犯刑法第185 條之3 服用酒類不能安全
    駕駛動力交通工具而駕駛罪，並經原審法院判處罰金新臺幣
    五萬元確定，原處分機關即交通部公路總局新竹區監理所乃
    於98年11月10日以桃監裁罰字第裁52-DB0000000號違反道路
    交通管理事件裁決書，依據道路交通管理處罰條例第35條第
    1 項第1 款、第24條第1 項第2 款之規定，裁處受處分人吊
    扣駕駛執照十二個月、施以道安講習等語。
二、聲明異議意旨略以：異議人當時係駕駛自用小客車為警查獲
    酒後駕車，惟原處分機關在現行一人一駕照之技術性制度下
    ，竟裁罰吊扣異議人之職業聯結車駕照，顯與道路交通管理
    處罰條例第68條之修法意旨不符。再者，異議人係以駕駛聯
    結車為業，上開處分剝奪其駕駛聯結車輛之權利，將對異議
    人生存權、工作權造成重大影響，為此爰就原處分吊扣其職
    業聯結車駕駛執照部分，依法聲明異議等語（至於施以道安
    講習部分，則未據其聲明異議）。
三、原裁定意旨以：
（一）按汽車駕駛人飲用酒類或其他類似物後，其吐氣所含酒精
      濃度超過每公升0.25毫克以上者，不得駕車；汽車駕駛人
      ，駕駛汽車經測試檢定酒精濃度超過規定標準者，處新臺
      幣一萬五千元以上六萬元以下罰鍰，並當場移置保管該汽
      車及吊扣其駕駛執照一年，道路交通安全規則第114 條第
      2 款、道路交通管理處罰條例第35條第1 項第1 款分別定
      有明文。又汽車駕駛人，有道路交通管理處罰條例第35條
      第1 項規定之情形者，應接受道路交通安全講習，同條例
      第24條第1 項第2 款亦有明定。復按道路交通管理處罰條
      例第68條業於94年12月14日修正，並自95年3 月1 日施行
      ，修正前之道路交通管理處罰條例第68條規定：「汽車駕
      駛人，因違反本條例及道路交通安全規則之規定，受吊扣
      或吊銷駕駛執照處分時，吊扣或吊銷其持有各級車類之駕
      駛執照。」，而修正後之道路交通管理處罰條例第68條則
      規定：「汽車駕駛人，因違反本條例及道路交通安全規則
      之規定，受吊銷駕駛執照處分時，吊銷其持有各級車類之
      駕駛執照。」，其修正之原因乃舊法將違規駕駛人所持有
      各級車類之駕駛執照一併吊扣或吊銷，失之過酷，影響人
      民工作及生活甚鉅，故依修正後規定，受吊扣駕駛執照處
      分時，不再吊扣其持有各級車類之駕駛執照，僅於受吊銷
      駕駛執照處分時，始吊銷其持有各級車類之駕駛執照。
（二）經查：
  １、異議人甲○○於98年8 月22日凌晨0 時49分許，駕駛車牌
      號碼DF－0752號自用小客車，行經桃園縣大園鄉○○路○
      段與航翔路口前，為警攔檢並對其進行呼氣酒精濃度測試
      ，當場測得其呼氣酒精濃度達每公升0.86毫克，超過法定
      標準，經警以異議人違反道路交通管理處罰條例第35條第
      1 項第1 款規定而製單舉發，而異議人上開酒後駕車行為
      因同時犯刑法第185 條之3 服用酒類不能安全駕駛動力交
      通工具而駕駛罪，業經原審法院於98年10月19日以98年度
      桃交簡字第3404號判決判處罰金新臺幣五萬元確定，原處
      分機關乃依據道路交通管理處罰條例第35條第1 項第1 款
      、第24條第1 項第2 款之規定，裁處異議人吊扣駕駛執照
      十二個月、施以道安講習等情，此為異議人所不爭執，並
      有桃園縣政府警察局桃警局交字第DB0000000 號舉發違反
      道路交通管理事件通知單、交通部公路總局新竹區監理所
      98年11月10日桃監裁罰字第裁52-DB0000000號違反道路交
      通管理事件裁決書、原審法院98年度桃交簡字第3404號判
      決及本院被告前案紀錄表各一份附卷可稽，其有前揭酒後
      駕車之違規事實，堪以認定。
  ２、查異議人上開違規行為係發生於98年8 月22日，自應適用
      修正後之道路交通管理處罰條例第68條規定。而修正後之
      規定，既將「吊扣」等字刪除，是以行為人有前揭道路交
      通管理處罰條例第35條第1 項第1 款所規定之違規行為，
      而須吊扣駕駛執照時，僅能吊扣行為人當時駕駛該違規車
      輛所憑之駕駛執照，而不得吊扣該違規行為人所持有、與
      駕駛違規車輛無關之其他各級車類駕駛執照，亦即道路交
      通管理處罰條例第35條第1 項第1 款所規定之「吊扣駕駛
      執照」，係指「吊扣駕駛人酒後違規駕駛時，駕駛該違規
      車輛所憑之駕駛執照」，故已領有輕型機車駕駛執照者，
      於酒後違規駕駛輕型機車時，吊扣者即係駕駛者之輕型機
      車駕駛執照，不得吊扣駕駛者領有之其他汽車或重型機車
      駕駛執照。換言之，依修正後規定意旨，駕駛汽車違規，
      僅得吊扣汽車駕照，不得吊扣機車駕照，而駕駛機車違規
      ，亦不得吊扣汽車駕照，故原處分機關於作成吊扣駕駛執
      照處分時，應就行為人所應吊扣之駕照種類予以限定，始
      符合依法行政原則。是依上開說明，行為人受吊扣駕駛執
      照處分時，自不得再吊扣其持有各級車類之駕駛執照。
  ３、查異議人為本件違規行為時，係駕駛自用小客車，其依法
      所受之處分應為限制其駕駛自用小客車之權利，即吊扣其
      普通小型車駕駛執照，而異議人持有之駕駛執照為職業聯
      結車駕駛執照，且其係以駕駛聯結車為業，亦未領有普通
      小型車駕駛執照，此為異議人所不爭執，復有異議人之駕
      駛執照影本及汽車駕駛人經歷證明書各一紙在卷可憑，是
      異議人自無普通小型車駕駛執照可供吊扣，原處分機關因
      異議人無普通小型車駕駛執照可供吊扣，而逕行吊扣其職
      業聯結車駕駛執照，此舉顯已逾越修正後道路交通管理處
      罰條例第68條之規範意涵及範圍，並剝奪異議人駕駛職業
      聯結車之權利，對異議人之工作權造成極大之損害，原處
      分機關未審酌及此，逕為裁罰，即非適法。末查，違反道
      路交通管理事件裁決書處罰主文欄，吊扣汽車牌照或駕駛
      執照處分，應記明應受吊扣之汽車牌照或駕駛執照名稱、
      號碼及吊扣期間，違反道路交通管理事件統一裁罰基準及
      處理細則第43條第2 項第3 款定有明文，而本件裁決書於
      處罰主文欄僅記載「吊扣駕駛執照十二個月」等語，並未
      記明應受吊扣之駕駛執照名稱，亦與上開細則之規定不符
      ，併予指明。
（三）綜上所述，道路交通管理處罰條例第68條之規定，既將原
      規定之「吊扣」二字刪除，故受吊扣駕駛執照處分時，不
      再吊扣其持有各級車類之駕駛執照，僅於受吊銷駕駛執照
      處分時，始吊銷其持有各級車類之駕駛執照，已如上述，
      從而，本件異議人雖有因酒後駕駛自用小客車之違規行為
      ，原處分機關固得為吊扣異議人所持有之普通小型車駕駛
      執照之處分，然異議人既無普通小型車駕駛執照可供吊扣
      ，依前揭法文說明，尚非得遽予吊扣其所持有普通小型車
      以外各級包括職業聯結車之駕駛執照，且如有吊扣汽車牌
      照或駕駛執照處分，主文欄亦應記明應受吊扣之汽車牌照
      或駕駛執照名稱、號碼及吊扣期間，乃原處分機關未予詳
      查，逕以道路交通管理處罰條例第35條第1 項第1 款規定
      裁處異議人吊扣其職業聯結車駕駛執照十二個月，自有未
      洽，異議人據此聲明異議，指摘原處分不當，為有理由，
      爰撤銷原處分關於吊扣職業聯結車駕駛執照十二個月之處
      分，以為適法，固非無見。
四、惟查：
（一）受處分人於飲用酒類後，竟在上開時、地，駕駛車牌號碼
      DF－0752號自用小客車，而為警測得其呼氣所含酒精濃度
      達每公升0.86毫克，業已超過規定標準等交通違規之事實
      ，堪以認定。然裁決機關於受處分人無自用小客車駕駛執
      照可供吊扣時，吊扣受處分人其他種類之駕駛執照，雖可
      達成限制受處分人繼續駕駛自用小客車之目的，惟亦同時
      限制受處分人駕駛其他種車輛之權利，使用之手段顯逾其
      所欲達到之目的，已欠缺比例性。又受處分人雖擁有其他
      種車輛之駕駛資格，惟其於酒後駕駛自用小客車時，所造
      成用路安全之危險性，與僅擁有自用小客車駕駛執照者所
      造成之危險性，並無不同，卻受到吊銷其他種類之駕駛資
      格之處分，相較一般擁有自用小客車駕駛執照者僅吊扣其
      自用小客車駕駛資格，顯係就相同案件為不同之處理。又
      受處分人之違規行為係發生於98年8 月22日，依修正後之
      道路交通管理處罰條例第68條之規定，既將「吊扣」部分
      刪除，依前開說明，駕駛人受吊扣駕駛執照處分時，應不
      再吊扣其持有各級車類之駕駛執照，故原處分機關於作成
      吊扣駕駛執照處分時，應就行為人所應吊扣之駕駛執照種
      類予以限定，僅應限制其駕駛自用小客車之權利。是受處
      分人既領有職業聯結車駕駛執照，並為駕駛自用小客車之
      憑據，而無自用小客車駕駛執照可供吊扣，則揆諸首開說
      明，倘原處分機關因而逕行吊扣受處分人之普通聯結車駕
      駛執照，顯已逾越修正後道路交通管理處罰條例第68條之
      規範意涵及範圍，且對其工作權造成極大之損害，故受處
      分人此部分異議理由，固屬可採。
（二）本件原裁定審酌受處分人甲○○既無普通小客車駕駛執照
      ，自不得逾越法律之規定，將受處分人之職業聯結車駕駛
      執照予以吊扣，從而，認受處分人異議為有理由，而裁定
      撤銷原處分裁處吊扣受處分人職業聯結車駕駛執照十二個
      月部分，固非無見；惟原裁定既認受處分人確有駕駛自用
      小客車「酒精濃度超過規定標準」之違規情形，則就吊扣
      其自用小客車駕駛執照十二個月部分，僅係如何為適當處
      分及執行之問題（或可考慮於職業聯結車駕駛執照上註記
      吊扣小客車駕駛執照，而為車類級別之駕駛資格之限制）
      ，尚不能因受處分人僅持有職業聯結車駕駛執照，即認此
      部分免罰。原裁定僅就原處分關於吊扣職業聯結車駕駛執
      照部分逕予撤銷，未就受處分人違反道路交通管理處罰條
      例第35條第1項第1款應予何種處罰加以闡述，不無違誤。
      本件抗告意旨所指固非可採，惟原裁定既有上開可議之處
      ，自應由本院將原裁定撤銷，並發回原審法院，更為適法
      之裁定。
據上論結，應依道路交通案件處理辦法第26條、道路交通管理處
罰條例第89條、刑事訴訟法第413 條，裁定如主文。
中    華    民    國    99    年    1     月    21    日
                  刑事第四庭  審判長法  官  陳筱珮
                                    法  官  陳玉雲
                                    法  官  邱滋杉
以上正本證明與原本無異。
不得再抗告。
                                    書記官  劉貞達
中    華    民    國    99    年    1     月    21    日


司法院資訊處製作；財團法人民間司法改革基金會備份。
